【裁判字號】    97,消債更,1513
【裁判日期】    971231
【裁判案由】    聲請更生程序
【裁判全文】
臺灣高雄地方法院民事裁定          97年度消債更字第1513號
聲  請  人  甲○○
即  債務人
上列聲請人因消費者債務清理事件聲請更生，本院裁定如下：
    主  文
聲請駁回。
聲請費用由聲請人負擔。
    理  由
一、聲請意旨略以：聲請人有不能清償債務之虞，且於消費者債
    務清理條例施行前，曾依中華民國銀行公會會員辦理消費金
    融案件無擔保債務協商機制與金融機構成立協商，原先繳款
    尚可支應，然工作上（財會人員）之長期壓力及債權人不斷
    前來討債，終至身心不勝負荷，開始胃痛及平衡感有問題，
    又因長期壓力睡不好導致力不從心，工作上經常出錯，最後
    自覺不適任而於民國96年5 月離職，收入減少約新臺幣（下
    同）1 萬元，還款已力不從心，爰向法院聲請更生等語。
二、按債務人不能清償債務或有不能清償之虞者，得依消費者債
    務清理條例所定更生程序，清理其債務；債務人無擔保或無
    優先權之債務總額未逾1,200 萬元者，於法院裁定開始清算
    程序或宣告破產前，得向法院聲請更生；債務人對於金融機
    構因消費借貸、自用住宅借款、信用卡或現金卡契約而負債
    務，在聲請更生或清算前，應提出債權人清冊，以書面向最
    大債權金融機構請求協商債務清償方案，並表明共同協商之
    意旨；債務人與金融機構協商成立者，不得聲請更生，但因
    不可歸責於己之事由，致履行顯有重大困難者，不在此限；
    本條例施行前，債務人依金融主管機關協調成立之中華民國
    銀行公會會員，辦理消費金融案件無擔保債務協商機制與金
    融機構成立之協商，準用前項之規定，消費者債務清理條例
    第3 條、第42條第1 項、第151 條第1 項、第5 項、第6 項
    分別定有明文。是債務人如在本條例實施前，已與金融機構
    成立之無擔保債務協商，即應由債務人按其協商條件履行，
    若因嗣後發生情事變更，如債務人在清償期間因收入或收益
    不如預期，致該方案履行顯有重大困難甚或履行不能，因此
    係不可歸責於債務人之事由，始能准許債務人依本條例規定
    聲請更生或清算，以避免債務人任意毀諾已成立之協商，濫
    用更生或清算之債務清理程序。從而，上開「不可歸責於己
    之事由」，應係指客觀上聲請人之支出增多，或收入、收益
    減少，非其成立協商時所能預期，諸如物價上漲而成本增加
    、家屬患病等以致支出增加，或因病無法工作、受僱之公司
    倒閉或裁員、失業、減薪等以致收入減少等，始足當之。申
    言之，債之關係係以當事人間之信賴關係為基礎，為社會經
    濟組織之重要支柱，故當事人於以法律行為追求自己之利益
    之際，亦應顧及對方之利益，並考量債權債務在社會上之作
    用，本於誠實及信用之原則，行使債權及履行債務。為兼顧
    債權人與債務人雙方之利益，對經濟上陷於困境之消費者，
    乃允其於消費者債務清理條例施行後，得選擇以重建型之更
    生程序或清算型之清算程序清理其債務，藉以妥適調整債務
    人與債權人及其他利害關係人間之權利義務關係，保障債權
    人獲得公平受償，並謀求消費者經濟生活之重建復甦機會。
    惟對於已與金融機構協商成立，或於本條例施行前已依金融
    主管機關協調成立之中華民國銀行公會會員辦理消費金融案
    件無擔保債務協商機制與金融機構成立協商之債務人，若非
    因不可歸責於己之事由，致履行顯有重大困難，而不為債務
    之履行，有違債權契約為誠信契約之本旨，故依消費者債務
    清理條例第151 條第6 項準用同條第5 項前段之規定，不得
    聲請更生或清算，俾以避免肇致道德危險。
三、經查：本件聲請人曾依中華民國銀行公會會員辦理消費金融
    案件無擔保債務協商機制之規定申請債務協商，並與各參與
    協商之債權銀行達成分期還款協議，同意自96年1 月起，分
    100 期，利率百分之4.7 ，每月10日以21,885元依各債權銀
    行債權金額比例清償各項債務，至全部清償為止，前開每月
    應清償金額由聲請人向最大無擔保債權銀行元大商業銀行繳
    納，再由該銀行依債權金額比例撥付各債權銀行，目前為毀
    諾狀態等情節，有95年12月18日協議書及97年5 月27日財團
    法人金融聯合徵信中心當事人綜合信用報告附卷可參。茲應
    審究者，厥為協商成立之後有無不可歸責於聲請人之突發情
    事變更，致該方案履行顯有重大困難甚或履行不能。依卷附
    財政部高雄市國稅局94、95、96年度綜合所得稅各類所得資
    料清單以及冠陸實業有限公司在職證明書所載內容可知，聲
    請人於94、95、96年度之所得分別為796,95 2元、846,487
    元、510,237 元，復於96年7 月1 日起任職冠陸實業有限公
    司，每月薪資25,000元，且更換工作後之收入固然有所減少
    ，然而，更換工作之實際原因為何，是否有不可歸責於聲請
    人之事由而導致其清償資力發生重大影響，仍有待進一步探
    究。聲請人雖陳稱其有前述之離職原因，然一般人在日常生
    活中均會面臨各種不同壓力而產生緊張、焦慮等反應，聲請
    人並未舉證釋明其於協商成立之後，有遭遇何種異於常人之
    特殊困境，而導致其身心產生何種特殊重大之變化，致嚴重
    影響其工作收入及清償能力，尚難遽認其有不可歸責於己之
    事由致履行顯有重大困難。聲請人於協商成立前應已經過審
    慎評估方同意履行協商方案，其並未提出相當事證以釋明於
    協商成立後，有發生何不可歸責於己之特殊狀況，導致其客
    觀上支出增多或收入、收益減少，非其成立協商時所能預期
    ，致按原協商方案履行顯有重大困難，揆諸前開說明，其聲
    請本院裁准更生，於法尚有未合，應予駁回。
四、程序費用負擔之裁判依據：消費者債務清理條例第15條準用
    民事訴訟法第78條。
中    華    民    國    97    年    12    月    31    日
                  鳳山簡易庭  法  官  譚德周
以上正本係照原本作成。
如不服本裁定，應於送達後10日內，向本院提出抗告狀並表明抗
告理由，如於本裁定宣示後送達前提起抗告者，應於裁定送達後
10日內補提抗告理由書（須附繕本）, 並繳納新臺幣1,000 元抗
告費用。
中    華    民    國    97    年    12    月    31    日
                              書記官  胡淑芳


司法院資訊處製作；財團法人民間司法改革基金會備份。
